臺灣苗栗地方法院刑事判決　　　　　　　　96年度易字第61號
公　訴　人　臺灣苗栗地方法院檢察署檢察官
被　　　告　乙○○
　　　　　　　　　　之16號
上列被告因詐欺案件，經檢察官提起公訴（95年度偵字第4468號
、95年度偵緝字第245號），本院判決如下：
    主  文
乙○○幫助意圖為自己不法之所有，以詐術使人將本人之物交付
，處有期徒刑參月，如易科罰金，以銀元參佰元即新臺幣玖佰元
折算壹日。
　　事  實
一、乙○○明知其帳戶若提供他人使用，可能幫助他人掩飾或隱
    匿犯罪行為或所得財物，竟仍基於幫助他人詐欺之犯意，於
    民國94年2 月3 日起至94年8 月16日止間某日，在不詳地點
    ，將其所申設之中國信託商業銀行新竹分行帳號0000000000
    00帳戶之存摺、金融卡連同密碼，提供予姓名、年籍均不詳
    之詐欺集團成員使用，容任該犯罪集團使用上揭金融機構帳
    戶以遂行犯罪。而該不詳之人所屬詐騙集團成員，基於意圖
    為自己不法所有之概括犯意，於下列時、地，為下列詐欺取
    財之行為：
（一）94年8 月23日上午11時許，以電話向丙○○佯稱為聯合徵
      信中心人員，並提供假造之聯合徵信中心查詢專線供丙○○撥打，致丙○○不疑有詐，撥打該支電話向假冒之聯合
      徵信中心人員查詢積欠信用卡有關卡費之情形，並依該人
      之指示，至臺北縣板橋市中國信託商業銀行之自動櫃員機
      ，使用英文介面查詢帳戶餘額，致使丙○○陷於錯誤，乃
      依該人電話中之指示操作，而於同日自中國信託商業銀行
      城中分行帳戶匯出1 筆新臺幣（下同）27000 元，至其指
      定之中國信託商業銀行新竹分行乙○○帳戶。嗣丙○○發
      現帳戶內之金錢業已轉出，始發現受騙。
（二）94年8 月23日下午4 時許，以電話向甲○○自稱係中國信
      託商業銀行人員，佯稱甲○○所申辦之三合一信用卡遭人
      盜刷4 萬餘元，並提供假造之金管局電話（02）00000000
      號供王女撥打，致甲○○不疑有詐，撥打該支電話向假冒
      之金管局人員查證，並依該人之指示至臺北市○○路○ 段
      83號郵局之自動櫃員機使用英文介面，及該人所提供之密
      碼「29983 」查詢帳戶餘額，致使甲○○陷於錯誤，乃依
      該人電話中之指示操作，而於同日匯出29983 元至中國信
      託商業銀行新竹分行乙○○帳戶。嗣甲○○發現帳戶內之
      金錢業已轉出，始發現受騙。
二、案經桃園縣政府警察局中壢分局報告臺灣桃園地方法院檢察
    署，經同署呈請臺灣高等法院檢察署檢察長令轉臺灣板橋地
    方法院檢察署偵辦，同署再呈請臺灣高等法院檢察署檢察長
    令轉臺灣苗栗地方法院檢察署偵辦，及臺中市政府警察局第
    三分局報請臺灣臺中地方法院檢察署，經同署呈請臺灣高等
    法院檢察署檢察長令轉臺灣苗栗地方法院檢察署檢察官偵查
    起訴。
    理  由
一、本件訊據被告乙○○矢口否認有何幫助詐欺犯行，辯稱：「
    上述帳戶原係供89年間在台積電八廠工作期間，為換取獎品
    所開立之證券活期儲蓄帳戶，開戶後從未使用。94年8月中
    旬因為搬家而遺失提款卡，密碼就寫在提款卡上，因為帳戶
    內沒有錢所以就沒有立即辦理掛失。是在同年8 月底銀行停
    掉我存款的權利時，我才發現我的金融卡遺失，那時候警察
    說我的帳戶有問題，沒有將帳戶賣給詐騙集團使用」等語。
二、惟查：
（一）證人即被害人丙○○、甲○○於94年8 月23日，分別接獲
      自稱聯合徵信中心人員、中國信託商業銀行人員之電話，
      並依歹徒之指示撥打假造之聯合徵信中心、金管局電話進
      行查證，因而陷入錯誤，誤信自己之信用卡遭人冒名申辦
      或盜用，乃依電話中詐騙集團成員之指示，至自動櫃員機
      使用英文介面操作，而於同日分別匯款27000 元、29983
      元至中國信託商業銀行新竹分行乙○○帳戶等情，業據證
      人丙○○、甲○○於警詢、偵查時證述明確（參臺中縣警
      察局清水分局卷第14至15頁、臺灣苗栗地方法院檢察署95
      年度偵緝字第245 號卷第64至65頁；臺灣桃園地方法院檢
      察署95年度偵字第5754號卷第22至23頁、第40至41頁。被
      告乙○○於本案言詞辯論終結前，均未對證人丙○○、甲○○於警詢時陳述的證據能力表示異議，依據刑事訴訟法
      第159 條之5 第1 項、第2 項之規定，本院自得將渠等於
      警詢時之陳述採為認定犯罪事實之證據，附此敘明）。
（二）復參酌被告乙○○之中國信託商業銀行新竹分行帳號0000
      00000000帳戶開戶資料及交易明細表各1 份（參臺灣臺中
      地方法院檢察署95年度偵字第2154號卷第3 至6 頁），及
      中國信託商業銀行95年11月7 日中信銀集作000000000067
      號函暨所附之匯款人相關資料1 份（參臺灣苗栗地方法院
      檢察署95年度偵緝字第245 號卷第58至59頁）所示，可證
      被害人丙○○、甲○○遭詐欺集團，利用被告前揭銀行帳
      戶詐財之事實，堪以認定。
（三）被告乙○○於94年4 月22日，在安泰商業銀行桃園分行開
      立帳號：000000000000號之活期儲蓄存款帳戶，迄於同年
      8 月19日止，該帳戶僅餘37元，並於94年12月21日列為警
      示帳戶，復強制結清等情，此有安泰商業銀行桃園分行95
      年10月13日安桃字第0950001363號函附之安泰銀行開立帳
      戶總申請書、印鑑卡、被告乙○○身分證正反面（以上均
      為影本）、存款往來對帳單在卷可佐（以上參臺灣苗栗地
      方法院檢察署95年度偵緝字第245 號卷第4 至7 頁）。被
      告乙○○於94年4 月22日，在香港商香港上海匯豐銀行，
      開立帳號：000000000 號帳戶，於94年8 月13日至同年9
      月12日間，尚有借款694852元尚未償還，其業經JCIC通報
      為警示帳戶類客戶，並經同銀行於95年4 月26日列為衍生
      性警示帳戶等情，此有香港商香港上海匯豐銀行95年1 月
      11日（95）港匯銀（總）字第6861號函附之金融理財專開
      戶申請書、被告乙○○身分證正反面（以上均為影本）、
      ACCOUNT STATEMENT 理財專戶對帳單在卷可考（參同上偵
      卷第9 至41頁）。被告乙○○於94年5 月4 日，在上海商
      業儲蓄銀行桃園分行開立帳號：00000000000000號之活期
      儲蓄存款帳戶，迄於同年8 月11日止，該帳戶僅餘475 元
      等情，此有上海商業儲蓄銀行桃園分行95年10月18日上桃
      字第95232 號函附之印鑑卡、被告乙○○身分證正反面（
      以上均為影本）、存款往來資料在卷可佐（以上參同偵卷
      第42至45頁）。被告乙○○於94年5 月4 日，在第一商業
      銀行北桃分行，開立帳號：00000000號帳戶，迄於同年8
      月18日止，該帳戶僅餘69元等情，此有第一商業銀行北桃
      分行95年11月1 日一桃字第323 號函附之開戶基本資料、
      交易明細帳在卷可佐（以上參同偵卷第48至50頁）。由上
      述之資料，可知被告乙○○於94年8 月間經濟情況不佳，
      且有694852元借款尚未償還等事實。
（四）被告乙○○前述中國信託商業銀行新竹分行帳號00000000
      0000帳戶，係於90年2 月6 日由被告所開立之證券活期儲
      蓄帳戶乙節，此有中國信託商業銀行所提供存款主檔查詢
      表、辦理各項業務申請書各1 份在卷可按，已如前述。而
      該帳戶自開戶後迄91年6 月21日間連續有小額提、存之紀
      錄，停用2 年半之後，於93年12月28日、94年2 月3 日開
      始出現小額存、提情形，94年2 月3 日最後1 筆提出900
      元後，帳戶餘額僅剩14元，迄94年8 月16日開始出現違反
      常態之大額存、提情形，且存入後隨即遭領出，此種情形
      持續至94年9 月20日為止，符合一般買賣帳戶之常軌，即
      帳戶在賣出前，帳戶所有人會將帳戶中之餘額提領一空或
      僅剩零頭，再將帳戶賣出，依此可證該帳戶應係在94年2
      月3 日至94年8 月16日間某日，交付與詐騙集團之人員使
      用。
（五）自實施詐騙集團之角度審酌，渠等既知以他人之帳戶掩飾
      犯罪所得，應係聰明狡詐之徒，而非智商愚昧之人。渠等
      當知社會上一般正常之人，如其帳戶存摺、印章、提款卡
      遭竊或遺失，為防止拾得或竊得其存摺、提款卡之人盜領
      其存款或做為不法使用而徒增訟累，必於發現後立即報警
      或向金融機構辦理掛失止付。於原帳戶所有人掛失止付後
      ，渠等即無法以拾得或竊得之存摺、提款卡提領該帳戶內
      之存款。渠等在此情形下，如仍以此帳戶作為其犯罪工具
      ，則在渠等向他人詐騙，並誘使被害人將款項匯入該帳戶
      後，卻又極有可能因帳戶所有人掛失止付而無法提領，則
      渠等大費周章從事於犯罪之行為，甘冒犯罪後遭追訴、處
      罰之風險，卻只能平白無故替原帳戶所有人匯入金錢，而
      無法得償其犯罪之目的，無異於為他人作嫁衣。此等損人
      不利己之舉，又豈是聰明狡詐之財產犯罪集團所可能犯之
      錯誤。換言之，從事此等財產犯罪之不法集團，若非確定
      該帳戶所有人不會去報警或掛失止付，以確定其等能自由
      使用該帳戶提款、轉帳，則其等應不至於以該帳戶從事於
      財產犯罪。且該詐騙之不法集團，於向被害人詐騙時，確
      有把握該帳戶不會被帳戶所有人掛失止付。綜上所述，被
      告乙○○之前述中國信託商業銀行新竹分行帳戶，係其於
      94年2 月3 日至94年8 月16日間某日，交付與詐騙集團之
      人員使用的事實，應可認定。
（六）被告乙○○既明知其遺失之中國信託商業銀行金融卡上寫
      有密碼，縱因帳戶內並無餘額而認為無報警之必要，但竟
      未立即辦理金融卡之掛失或密碼之更換，此顯與常情大大
      相違，足見其上述辯解，顯為卸責之詞，不能採信。此外
      ，復有被告乙○○之中國信託商業銀行新竹分行帳號0000
      00000000帳戶開戶資料、交易明細表、匯款人相關資料在
      卷可憑，其幫助詐欺犯行，堪以認定。
三、被告乙○○行為後，刑法於94年2 月2 日修正公布，95年7
    月1 日起施行。是按行為後法律有變更者，適用行為時之法
    律，但行為後之法律有利於行為人者，適用最有利於行為人
    之法律，現行刑法第2 條第1 項訂有明文。又刑法修正之比
    較新舊法，應就罪刑有關之共犯、未遂犯、想像競合犯、牽
    連犯、連續犯、結合犯，以及累犯加重、自首減輕暨其他法
    定加減原因（如身分加減）與加減例等一切情形，綜其全部
    罪刑之結果而為比較，且就比較之結果，須為整體之適用，
    不能割裂分別適用各該有利於行為人之法律（最高法院95年
    5月23日第8次刑事庭會議決議可資參照），合先敘明。
四、按刑法第339 條第1 項詐欺取財罪，法定刑得科或併科銀元
    1 千元以下罰金，依修正後刑法施行法增訂第1 條之1 ：「
    中華民國94年1 月7 日刑法修正施行後，刑法分則編所定罰
    金之貨幣單位為新臺幣。94年1 月7 日刑法修正時，刑法分
    則編未修正之條文定有罰金者，自94年1 月7 日刑法修正施
    行後，就其所定數額提高為30倍。但72年6 月26日至94年1
    月7 日新增或修正之條文，就其所定數額提高為3 倍」，及
    修正後刑法第33條第5 款：「主刑之種類如下：五、罰金：
    新臺幣1 千元以上，以百元計算之」等規定，是依修正後之
    法律，刑法第339 條第1 項詐欺取財罪所得科處之罰金刑最
    高為新臺幣3 萬元、最低為新臺幣1 千元；然依被告行為時
    之刑罰法律，即罰金罰鍰提高標準條例第1 條前段規定之提
    高倍數10倍，及刑法第33條第5 款規定之罰金最低額1 元計
    算，該罪之罰金刑最高為銀元1 萬元，最低額為銀元1 元，
    若換算為新臺幣，最高額雖與新法同為新臺幣3 萬元，然最
    低額僅為新臺幣3 元。因此，比較上述修正前、後之刑罰法
    律，自以被告行為時關於科處罰金刑之法律較有利於被告。
  (三)刑法第30條幫助犯之規定，業經修正，並於95年7月1日起施
    行。惟本條之修正係為確立實務及學界通說關於幫助犯之性
    質屬共犯從屬性說之立場（參照本條之修正理由），非犯罪
    構成要件之變更，且有關幫助犯法定刑之減輕亦未變更，並
    不影響行為人刑罰之法律效果，尚非屬法律變更。
五、刑法第41條有關易科罰金規定亦於同上時日修正公布施行，
    行為時即修正前刑法第41條第1 項前段規定：「犯最重本刑
    為5 年以下有期徒刑以下之刑之罪，而受6 個月以下有期徒
    刑或拘役之宣告，因身體、教育、職業、家庭之關係或其他
    正當事由，執行顯有困難者，得以1 元以上3 元以下折算1
    日，易科罰金」，而被告行為時之易科罰金折算標準，依修
    正前罰金罰鍰提高標準條例第2 條前段（現已刪除）規定，
    就其原定數額提高為100 倍折算1 日，則被告行為時之易科
    罰金折算標準，應以銀元300 元折算1 日，經折算為新臺幣
    後，應係以新臺幣900 元折算為1 日；至裁判時即修正後刑
    法第41條第1 項前段則規定：「犯最重本刑為5 年以下有期
    徒刑以下之刑之罪，而受6 個月以下有期徒刑或拘役之宣告
    者，得以新臺幣1 千元、2 千元或3 千元折算1 日，易科罰
    金」，是比較修正前後之易科罰金折算標準，以行為時之規
    定，較有利於被告。綜合上述各條文修正前、後之比較，揆
    諸前揭最高法院決議及修正後刑法第2 條第1 項前段、後段
    規定之「從舊、從輕」原則，自應適用被告行為時之法律，
    即修正前刑法之相關規定及罰金罰鍰提高標準條例第1 條前
    段、第2 條規定，予以論處。
六、核被告乙○○所為，係犯修正前刑法第30條第1 項前段、第
    339 條第1 項之幫助詐欺取財罪。被告係基於幫助之意思，
    參與詐欺取財犯罪構成要件以外之行為，為幫助犯，應依修
    正前刑法第30條第2 項之規定，按正犯之刑減輕之。爰審酌
    被告犯罪之動機、目的、所生危害，及被告提供前揭銀行帳
    戶存摺資料供不法份子使用，助長不法份子財產犯罪風氣，
    致2 名被害人受騙而匯款或轉帳，及被告犯罪後否認犯行、
    犯後態度不佳等一切情狀，量處如主文所示之刑，並依修正
    前刑法第41條第1 項前段之規定，諭知易科罰金之折算標準
    ，以示懲儆。
據上論斷，應依刑事訴訟法第299條第1項前段，刑法第2條第1項
前段、刑法第339 條第1 項、修正前刑法第30條第1 項前段、第
2 項、修正前刑法第41條第1 項前段，罰金罰鍰提高標準條例第
1 條前段、修正前罰金罰鍰提高標準條例第2 條，現行法規所定
貨幣單位折算新台幣條例第2 條，判決如主文。
本案經檢察官魏宏安到庭執行職務。
中　　華　　民　　國　　96　　年　　4 　　月　　11　　日
                  刑事第三庭  審判長法  官  柳章峰
                                    法  官  顧正德
                                    法  官  呂曾達
以上正本證明與原本無異。
如不服本判決，應於判決送達後10日內向本院提出上訴狀（應抄
附繕本）。告訴人或被害人如對於本判決不服者，應具備理由請
求檢察官上訴，其上訴期間之計算係以檢察官收受判決正本之日
期為準。
                                    書記官  許千士
中　　華　　民　　國　　96　　年　　4 　　月　　11　　日
附錄論罪科刑法條：
刑法第339 條第1 項
中華民國刑法第339條
（普通詐欺罪）
意圖為自己或第三人不法之所有，以詐術使人將本人或第三人之
物交付者，處5 年以下有期徒刑、拘役或科或併科1 千元以下罰
金。
以前項方法得財產上不法之利益或使第三人得之者，亦同。
前二項之未遂犯罰之。
